【裁判字號】    99,消債更,8
【裁判日期】    990114
【裁判案由】    聲請更生程序
【裁判全文】
臺灣高雄地方法院民事裁定             99年度消債更字第8號
聲  請  人  甲○○
上列當事人因消費者債務清理條例事件聲請更生，本院裁定如下
：
    主  文
聲請駁回。
聲請費用由聲請人負擔。
    理  由
一、本件債務人主張：伊每月薪資收入為新臺幣（下同）50,585
    元，每月支出必要生活費34,185元、父親及2 名未成年子女
    扶養費21,000元，合計約為55,185元；核聲請人積欠金融機
    構及民間無擔保債務總額9,770,786 元，端靠聲請人之收入
    ，顯難支付如此龐大之還款金額；經聲請人依法向最大債權
    銀行合作金庫商業銀行股份有限公司（下稱合作金庫）提出
    協商之申請。惟合作金庫提出每月還款6,732 元之方案，未
    包含民間債務，且聲請人目前已遭銀行強制扣薪17,185元。
    聲請人擔心答應協商後薪資照樣扣薪而協商意願低落，故兩
    造間協商未果。合作金庫於民國（下同）98年9 月15日以前
    置協商不成立通知書告知聲請人協商不成立，故聲請人據此
    向本院提出更生程序聲請。又伊無擔保或無優先權之債務總
    額未逾1,200 萬元，復未經法院裁定開始清算程序或宣告破
    產，爰向本院聲請更生等語。
二、按「為使負債務之消費者得依本條例所定程序清理其債務，
    以調整其與債權人及其他利害關係人之權利義務關係，保障
    債權人之公平受償，謀求消費者經濟生活之更生及社會經濟
    之健全發展，特制定本條例」；「債務人不能清償債務或有
    不能清償之虞者，得依本條例所定更生或清算程序，清理其
    債務」；「債務人對於金融機構因消費借貸、自用住宅借款
    、信用卡或現金卡契約而負債務，在聲請更生或清算前，應
    提出債權人清冊，以書面向最大債權金融機構請求協商債務
    清償方案，並表明共同協商之意旨。」；消費者債務清理條
    例第1 條、第3 條、第151 條第1 項分別定有明文。消費者
    債務清理條例立法本意乃為助陷於經濟上困境之消費者跳脫
    惡性循環之債務窘境，並避免衍生嚴重之社會問題及維持安
    定之社會經濟秩序，故提供有更生或清算之程序二種手段供
    債務人重整其債務，妥適調整其與各相關債權人等間之權利
    義務關係，以謀求消費者經濟生活之更生機會，從而健全社
    會經濟發展。然私法上之債之關係，立基於當事人間之信賴
    關係，為今社會經濟發展所繫，故當事人循法追求己利之際
    ，亦應慮及對造權益，並需考量該債之關係在社會上之輕重
    ，且基於誠實及信用之原則，行使其債權及履行其債務，故
    債務人之消費者欲以上開條例調整債務關係時，自應以誠信
    原則為準繩，故法院僅得於聲請人實有不能清償債務或有不
    能清償之虞時，且在債權人與債務人於真切協商未果之後，
    始得居中介入兩造間為解決債務關係之仲裁，以免有心之人
    藉此條例而恣意圖謀脫免債務，嚴重破壞經濟流通，陷社會
    於道德危險之動盪，使融資之人因信用緊縮而無法貸得款項
    ，徒增社會經濟動亂。
三、經查：
  （一）本件聲請人已踐履前置協商程序，惟與最大債權銀行協
    商未果，有前置協商不成立通知書在卷可稽，合先敘明。
  （二）債務人所主張之上開事實，業據提出債權人清冊、財產
    及收入狀況說明書、財團法人金融聯合徵信中心債務清理條
    例前置協商專用債權人清冊、戶籍謄本、聲請人與受扶養人
    之96年、97年所得清單及財政部高雄市國稅局財產歸屬資料
    清單、油資收據、水費收據、薪資單等文書為證。
  （三）聲請人主張其每月收入約51,290元，並提出98年1 月
    至11月之薪資單為據。惟聲請人擔任公職，任職於高雄縣立
    鳳西國民中學，每年均有相當之考績及年終獎金等可以領取
    ，則參酌聲請人提出之薪資單，加計年終獎金及考績獎金後
    ，年收入總額約為743,705 元（計算式：51,290×14.5＝
    743,705 ），換算聲請人平均每月薪資為61,975元，是認其
    每月收入應以61,975元計算，始屬合理。又聲請人主張其
    每月生活費為17,000元、扶養父親及2 名未成年子女之扶養
    費21,000元；惟查聲請人父親97年年收入為250,000 元，其
    名下並有土地4 筆、田賦2 筆及房屋1 筆，實無需聲請人扶
    養。況考量聲請人既已積欠高額債務，理應撙節支出，故
    應以內政部社會司頒佈之98年度臺灣省每人每月最低生活費
    9,660元計算必要生活費為妥。又最低生活費之計算係以行
    政院主計處公布最近1 年平均每人消費支出之60％訂定，所
    謂消費支出包含食品費、衣著鞋襪費、房租水電費、家居管
    理費、醫療保健費、交通通訊費、娛樂教育費及雜項支出各
    項支出。惟聲請人之未成年子女鄭淨文（89年2 月15日出生
    ）、鄭楷瀚（91年11月25日出生）分別年僅10歲及8 歲，上
    開所示部分消費支出則非屬未成年人生活所必要。是以，本
    院認鄭淨文、鄭楷瀚每月所需必要支出，應以聲請人每月最
    低生活費60％計算即11,592元（9, 660×60％×2 ＝11,592
    元），較符實情，逾此範圍之支出尚無可採。據此，聲請
    人每月必要生活費應為21,252元（9,660 ＋11,592＝21,252
    ）；則聲請人每月薪資扣除必要生活費，仍餘有40,723元。
  （四）再者，聲請人主張因前置協商未包含民間債務，故無法
    接受該協商條件，而前置程序乃因聲請人協商意願低落而協
    商不成立，有前置協商不成立通知書在卷可按。然依上述聲
    請人每月薪資扣除必要支出後仍餘有40,723元，則聲請人如
    依上開前置協商之條件履行，按月給付協商款項6,732 元後
    ，尚有餘款33,991元可供強制執行扣薪17,185元或與民間債
    權人協商還款方案。準此以言，自難認有何不能清償或不能
    清償之虞。況以上述聲請人每月40,723元之結餘，對照其所
    負債務9,770,786 元，其得清償完畢之時程約20年餘，以聲
    請人現年38歲之年齡，距離法定退休年齡仍餘有27年，全部
    債務清償完畢非無可能。
四、綜上所述，聲請人既有穩定工作，且其收入扣除其每月必要
    支出後，並無不能清償債務或不能清償之虞之情事，其聲請
    更生聲請既不合消費者債務清理條例第3 條之「不能清償債
    務」要件規定，自應駁回其更生之聲請。
五、爰依消費者債務清理條例第8 條、第151 條第5 項、第15條
    ，民事訴訟法第78條，裁定如主文。
中    華    民    國    99    年    1     月    14  日
                        臺灣高雄地方法院鳳山分庭
                            法      官  何悅芳
以上正本係照原本作成。
如不服本裁定，應於送達後10日內，向本院提出抗告狀並表明抗
告理由，如於本裁定宣示後送達前提起抗告者，應於裁定送達後
10日內補提抗告理由書（須附繕本）。
中    華    民    國    99    年    1     月    14    日
                            書  記  官  陳俐嫺

司法院資訊處製作；財團法人民間司法改革基金會備份。
